臺灣高等法院民事判決
                                      108年度上字第976號
上  訴  人  李健瑋  
被  上訴人  王德明  
訴訟代理人  林蔚芯律師

上列當事人間請求清償借款事件，上訴人對於中華民國108年6月
20日臺灣士林地方法院108年度訴字第442號第一審判決提起上訴
，本院於108年12月10日言詞辯論終結，判決如下：
    主  文
上訴駁回。
第二審訴訟費用由上訴人負擔。
原判決所命給付於被上訴人供擔保新台幣捌拾萬元後得假執行。
    事實及理由
一、被上訴人起訴主張：上訴人前與訴外人徐繹（下稱徐繹）共
    同成立共鳴餐飲有限公司（下稱共鳴餐飲公司），並由徐繹
    介紹兩造認識，由伊投資新臺幣（下同）240萬元（下稱系
    爭240萬元），供上訴人及徐繹另行成立共鳴牛排有限公司
    （下稱共鳴牛排公司）。嗣因經營不善，被上訴人欲將之頂
    讓，於民國（下同）107年4月16日兩造簽立股東同意書（下
    稱系爭股東同意書），將伊當初之投資款240萬元定性為共
    鳴牛排公司向伊之借款，並由上訴人承擔債務而負清償之責
    。爰依系爭股東同意書之約定，求為命上訴人給付240萬元
    ，及自支付命令送達翌日起至清償日止，按週年利率5 %計
    算之利息。
二、上訴人則以：被上訴人當初係將系爭240萬元投資款匯至共
    鳴餐飲公司之戶頭，可知其匯款並非成立共鳴牛排公司之用
    。又伊與徐繹分別持有共鳴餐飲公司及共鳴牛排公司各半數
    之股份，嗣因經營不善其欲受讓共鳴牛排公司以獨自經營，
    故與徐繹互換股權，由徐繹取得共鳴餐飲公司全部股權，伊
    則取得共鳴牛排公司全部股權。惟徐繹要求須簽立系爭股東
    同意書方同意互換股權，其係迫於無奈而簽立系爭股東同意
    書等語，資為抗辯。
三、原審為被上訴人勝訴之判決，上訴人不服提起上訴。
    上訴人補陳：系爭款實際上是增資款，伊係因遭受詐欺脅迫
    而簽署虛偽意思表示為借貸之系爭股東同意書，故得撤銷其
    意思表示。伊係因受被上訴人與受徐繹之矇騙，始擔任共鳴
    牛排公司之負責人，受有莫大損失。伊只是共鳴牛排公司之
    掛名負責人，為了解決欠款壓力，即廠商催款、房東催繳房
    租、員工薪水等，才會迫於無奈被詐欺脅迫簽署系爭股東同
    意書等語。並上訴聲明：㈠原判決廢棄。㈡駁回被上訴人於第
    一審之訴。㈢第一、二審訴訟費用均由被上訴人負擔。
    被上訴人補陳：依系爭股東同意書，上訴人先承認伊對於共
    鳴牛排公司有240萬元之借款返還請求權，再表明由上訴人
    承受上開借款債務，則伊即無需再就借款及其用途等相關事
    項另為舉證。上訴人所陳述之詐欺脅迫情狀，並非伊所為，
    也不符合詐欺脅迫之要件，並應就此有利於己之情事負舉證
    責任。上訴人撤銷其意思表示之除斥期間早已超過等語，並
    答辯聲明：㈠上訴駁回。㈡第一、二審訴訟費用由上訴人負擔
    。㈢請准予宣告假執行。
四、兩造不爭執之事項：
  ㈠被上訴人曾匯款240萬元至共鳴餐飲公司之帳戶。
  ㈡上訴人曾為共鳴餐飲公司、共鳴牛排公司之名義上負責人。
  ㈢兩造曾於107年4月16日簽立系爭股東同意書。
五、被上訴人主張依系爭股東同意書，上訴人應返還240萬元之
    借款等語，然為上訴人所否認，並以前詞置辯。則本件主要
    爭點在於：㈠兩造所簽立系爭股東同意書，上訴人是否係被
    詐欺或被脅迫所簽立？上訴人撤銷系爭簽立之意思表示，有
    無超逾除斥期間？㈡系爭240萬元是出資款或借款？㈢被上訴
    人得否請求240萬元？
六、兩造所簽立系爭股東同意書，上訴人非被詐欺或被脅迫所簽
    立，上訴人撤銷系爭簽立之意思表示，亦已經超逾除斥期間
    ：
  ㈠按當事人互相表示意思一致者，無論其為明示或默示，契約
    即為成立，民法第153條第1項定有明文。次按和解之本質，
    究為創設，抑為認定，應依和解契約之內容定之。當事人以
    他種之法律關係或以單純無因性之債務約束等，替代原有之
    法律關係時，屬於創設；否則，以原來明確之法律關係為基
    礎而成立和解時，則屬認定。於後者，債權人非不得依原來
    之法律關係為請求，僅應受和解契約之拘束而已（最高法院
    82年度台上字第993號判決意旨同此見解）。
  ㈡經查，上訴人為共鳴餐飲公司、共鳴牛排公司之名義上負責
    人，被上訴人曾匯款240萬元至共鳴餐飲公司之帳戶，且兩
    造曾於107年4月16日簽立系爭股東同意書等情，為兩造所不
    爭執，又有系爭股東同意書在卷可稽(見原審卷第17頁），
    此部分事實，應堪認定。
  ㈢上訴人雖抗辯稱其係出於受詐欺、脅迫始簽立系爭股東同意
    書云云。究竟係被詐欺或脅迫，其經過已有未明，上訴人亦
    自承：系爭股東同意書是被上訴人代理人戴廷穎寫的，我只
    是看完後在上面簽名等語（見原審卷第49頁）。可知上訴人
    已事先閱覽並知悉系爭股東同意書之條款才簽名，縱其係為
    取得徐繹之股份以受讓共鳴牛排公司，始同意簽立系爭股東
    同意書，然此只是其動機，對系爭股東同意書之效力並不生
    任何影響，上訴人自不得主張系爭股東同意書係被詐欺所簽
    立，而拒絕依約給付。上訴人雖又謂：係因被廠商催款及被
    房東催討房租，還有員工薪水，我是被這幾點所脅迫，始簽
    立系爭股東同意書等語（見本院卷第110頁），此或為上訴
    人當時處境，然並非因被脅迫而為意思表示，表意人得撤銷
    其意思表示之情。此外，上訴人稱其店外常有黑衣人出現云
    云，除就此未舉證證明外，復未證明與書立系爭股東同意書
    時被詐欺、脅迫有何關聯性，是上訴人上開抗辯，尚屬無據
    。
  ㈣況按民法第92條第1項及第93條第1項規定，因被詐欺或被脅
    迫而為意思表示者，表意人得撤銷其意思表示。但詐欺係由
    第三人所為者，以相對人明知其事實或可得而知者為限，始
    得撤銷之。前條之撤銷，應於發見詐欺或脅迫終止後，一年
    內為之。查系爭股東同意書訂立於107年4月16日，上訴人自
    認迄108年11月6日未為撤銷之意思表示（見本院卷第111頁
    ），則已經逾除斥期間，亦無法撤銷。
七、系爭240萬元已經由出資款轉為借款：
  ㈠上訴人雖抗辯被上訴人匯款240萬元係出資而非借款，且被上
    訴人有參與公司決策云云。被上訴人雖自認其匯款240萬元
    原本為出資款，並主張兩造已以系爭股東同意書將匯款240
    萬元定性為共鳴牛排公司向被上訴人之借款等語。則兩造均
    自認被上訴人原匯款之240萬元為投資款，合先敘明。
  ㈡惟查以系爭股東同意書約定：「…王德明借支新台幣240萬元
    整予共鳴牛排有限公司，全數由原股東李健瑋承受，代為償
    還之…」等語（見原審卷第17頁），即原款項已改為上訴人
    之借款，其契約文意已明，被上訴人上開主張，確與系爭股
    東同意書之記載相符，堪認系爭股東同意書亦具有和解契約
    之創設性質，可知兩造已達成合意，將被上訴人匯款至共鳴
    餐飲公司戶頭之240萬元，定性為共鳴牛排公司向被上訴人
    之借款，並約定由上訴人承擔該借款債務，代共鳴牛排公司
    負清償責任，堪認兩造就系爭原投資款已經轉換為借款之點
    已達成意思表示合致。又縱被上訴人原曾有參與公司決策，
    然此無礙於上訴人依系爭股東同意書所應負之給付義務，附
    此敘明。
八、被上訴人得請求給付240萬元：揆諸首開條文規定，依系爭
    股東同意書約定，上訴人已經自己表白同意願負清償責任給
    付被上訴人240萬元，則被上訴人請求上訴人給付240萬元，
    自屬有據。
九、綜上所述，被上訴人依據系爭股東同意書之約定，請求上訴
    人給付240萬元，及自支付命令繕本送達翌日即107年12月23
    日起至清償日止，按週年利率百分之5計算之利息，為有理
    由，應予准許。原判決依此判決，並無不合，上訴意旨指摘
    原判決不當，求予廢棄改判，為無理由，應駁回其上訴。又
    被上訴人陳明宣告假執行，核無不合，爰酌定相當擔保金額
    為假執行之宣告。
十、本件事證已臻明確，兩造其餘之攻擊或防禦方法及所用之證
    據，經本院斟酌後，認為均不足以影響本判決之結果，爰不
    逐一論列，附此敘明。
十一、據上論結，本件上訴為無理由。依民事訴訟法第449條第1
      項、第78條、第463條、第390條第2項，判決如主文。
中　　華　　民　　國　　108 　年　　12　　月　　31　　日
                  民事第十庭  
                      審判長法　官  黃嘉烈
                            法　官  高明德
                            法　官  陳筱蓉
正本係照原本作成。
如不服本判決，應於收受送達後20日內向本院提出上訴書狀，其
未表明上訴理由者，應於提出上訴後20日內向本院補提理由書狀
（均須按他造當事人之人數附繕本），上訴時應提出委任律師或
具有律師資格之人之委任狀；委任有律師資格者，另應附具律師
資格證書及釋明委任人與受任人有民事訴訟法第466 條之1第1項
但書或第2項（詳附註）所定關係之釋明文書影本。如委任律師
提起上訴者，應一併繳納上訴審裁判費。
中　　華　　民　　國　　108 　年　　12　　月　　31　　日
  　　　　　　　　　　　　　書記官  章大富
附註：
民事訴訟法第466條之1（第1項、第2項）：
對於第二審判決上訴，上訴人應委任律師為訴訟代理人。但上訴
人或其法定代理人具有律師資格者，不在此限。
上訴人之配偶、三親等內之血親、二親等內之姻親，或上訴人為
法人、中央或地方機關時，其所屬專任人員具有律師資格並經法
院認為適當者，亦得為第三審訴訟代理人。